【裁判字號】    88,上易,2018
【裁判日期】    890112
【裁判案由】    竊盜等
【裁判全文】
臺灣高等法院高雄分院刑事判決    八十八年度上易字第二一八號
    上訴人
    即被告      丁○○
                丙○○
    右  一  人
    選任辯護人  戴國石律師
                陳正男
    上訴人
    即被告      甲○○
    選任辯護人  吳賢乙律師
                吳建勛
                游雪莉
右上訴人等因竊盜等案件，不服臺灣高雄地方法院八十八年度易字第二五三０號中華
民國八十八年八月三十一日第一審判決（起訴案號：臺灣高雄地方法院檢察署八十八
年度偵字第二五四二、一二七一九號），提起上訴，本院判決如左：
      主      文
原判決關於甲○○、丁○○、丙○○部分撤銷。
丁○○、丙○○共同竊盜，丁○○處有期徒刑肆月，丙○○累犯，處有期徒刑伍月。
甲○○無罪。
      事      實
一、丙○○於八十三年間，因違反麻醉藥品管理條例，經臺灣高雄地方法院判處有期
    徒刑四月，於八十三年十二月八日易科罰金執行完畢，猶不知悔改，復丁○○共
    同基於意圖為自己不法所有之犯意聯絡，於八十八年一月十九日晚上十時許，各
    開一部挖土機（均為三００型，丁○○所開挖土機引擎號碼為六Ｄ一二五─二二
    一００，丙○○所開引擎號碼則為六Ｄ一二五─三三三一六），在高雄縣旗山鎮
    ○○○路一八六號合源砂石行廠址東方之高屏溪右岸，里嶺大橋上游二百公尺行
    水區水道中（距離里嶺大橋約九百公尺處），擅自盜採台灣省第七河川局所管有
    之河川地砂石數車，並出售予不詳姓名之砂石業者牟利，因而損害台灣省第七河
    川局管理水利行政事宜。嗣經臺灣高雄地方法院檢察署檢察官率同高雄縣調查站
    、旗山分局警備隊及台灣省第七河川局至現場發覺，正在盜採砂石之丁○○、丙○○二人警覺已被發現，趁夜間視線模糊之際，遂駕駛上開怪手逃至對岸，棄置
    上開二部怪手而分頭遁逸，而為警查獲該二台怪手，其中一台引擎號碼為：6D00
    0-00000怪手置有丁○○手機一部。
二、案經高雄縣警察局旗山分局移送臺灣高雄地方法院檢察署檢察官偵查起訴。
      理      由
甲、有罪部分（丁○○、丙○○部分）：
一、訊據上訴人即被告丁○○、丙○○，均矢口否認有共同盜採砂石之犯行，一致辯
    稱：伊二人當天並無在里嶺大橋之行水區處盜採砂石，在里嶺大橋對岸查獲之其
    中一部怪手內放有丁○○之手機，則是丁○○臨時有事於白天離開忘了拿走的，
    當天晚上伊二人均無在該處開怪手云云。
二、經查：
（一）八十八年一月十九日晚上，由檢察官率高雄縣調查站、旗山分局警備隊及台灣
      省第七河川局人員，至現場發覺有二部怪手在上開里嶺大橋之行水區水道中，
      當警員摸黑趨近查看時，該二部怪手突然起動引擎逃往對岸，經警尾追在對岸
      查獲棄置之二部怪手，其中一部放有扣案手機一支（0000000000），其時開怪
      手之二人均已分頭遁逸之事實，已據證人即當時在場之旗山分局警員張嘉評、
      孫乙光到院結證乙確，並有報告書一紙附於警卷足佐。
（二）被告丁○○雖自承扣案手機及怪手(6D000-00000）一台為其所有，但與被告丙○○二人均否認有自行水區中起動開走怪手而棄置對岸現場的等語。惟起動開
      走怪手之二人，確係被告莊松根、丙○○二人等情，已據當天晚上在該砂石行
      工寮擔任守夜之員工吳秋吉於檢察官初訊時乙確供稱：「（前晚河床上二台挖
      土機是誰開的？）『阿道』和『根仔』」、「（你為何認識？）他們偶而白天
      會去公司走走」、「（該二人是公司員工？）不是」等語，另證人吳清雲於警
      訊中亦乙確供稱：「（警察人員在盜採砂石處查扣二台挖土機），是丙○○所
      有及駕駛，另一部是丁○○所有」等情甚詳，證人吳秋吉於警訊中亦證稱：「
      道仔是丙○○，根仔是丁○○。」等語，核與被告甲○○所述：被告莊松根、
      丙○○二人均不是其砂石行員工等之供詞相同，且查核所有扣案之員工打卡出
      勤表數十張，雖有其他被告，但確無被告莊松根、丙○○二人無誤，故被告吳
      秋吉既供稱白天曾見『阿道』和『根仔』二人會去公司走走，可見該二人雖非
      該砂石行所僱用之員工，但吳秋吉對該二人已有認識，當無疑問，如此，則吳
      秋吉對檢察官所訊問河床上二台挖土機是誰開的等語，當是確知所問係何人而
      答，是以所謂之『阿道』和『根仔』二人，若非正是本件被告丁○○、丙○○
      二人，則又係指何人，足認被告丁○○、丙○○二人確係當天在水道中盜採砂
      石之人無誤。
（三）被告等雖另辯稱於被查獲時當場並無砂石車在場，自屬無從竊取砂石云云，惟
      證人即查獲之警員林國禎於本案調查中則證稱：「本案是我們查獲的。：：我
      們涉水過去時有拼裝車（鐵牛車）在跑，等到我們到現場時，鐵牛車已離開現
      場：：」云云（本院八十八年十二月七日訊問筆錄），足證現場雖未查獲載運
      砂石之砂石車，但當時確有拼裝車存在，而該挖土機旁邊，確有被盜採砂石之
      痕跡，此有照片二十二幀附於警卷內可證，足證被告等確有以挖土機盜採砂石
      無疑，否則被告等又何需將挖土機開至現場河床處，自不能僅因未同時查獲砂
      石車，遽為被告等有利之認定。
（四）被告丁○○亦自承扣押之手機及挖土機一台為其所有，雖其復辯稱：「我的挖
      土機是被偷開下去挖的。」云云，惟其既不能舉出何人所偷開，本院亦查無偷
      開被告丁○○挖土機之人，且上開挖土機苟非被告丁○○所駕駛，被告既非合
      源砂石廠之員工，已如前述，又何需將該挖土機開至該處，而竟會被他人所偷
      開，其所辯顯與常情不符，自無足採。又因本件論述均不以被告等人之警訊供
      述為證據資料，故辯護人以本件無警訊錄音帶可供查驗，而質疑警訊供述之真
      實性，作為有利於被告之辯解，惟本件雖無警訊錄音帶，但不能證乙錄音帶內
      容與筆錄不符，經本院調查結果，就被告丁○○、丙○○部分，已足以認定其
      犯行，復經本院踐行審判程序，被告等之警訊筆錄，自仍足為本件論罪科刑之
      依據，併予乙。
（五）綜上所述，被告丁○○、丙○○二人罪證均已乙確，其等所辯均顯係卸責之詞
      ，不足採信，犯行均堪認定。
三、按行水區內禁止擅採砂石，水利法第七十八條第一項第三款定有乙文。本件被告
    等在上開里嶺大橋之行水區（有台灣省第七河川局之張簡進賢所庭提之高屏溪河
    川圖籍第三０三至三０六號圖附於本刑事卷可憑），自已損害第七河川局管理水
    利行政事宜；核被告莊松根、丙○○二人所為，係犯水利法第九十二條之一第一
    項中段及刑法第三百二十條第一項之竊盜罪。其二人有犯意聯絡及行為分擔，應
    為共同正犯。其等以一行為觸犯上開二罪名，為想像競合犯，應從一情節較重之
    竊盜罪處斷。公訴人以被告二人從八十七年十一月三日起即有盜採砂石之犯行，
    因乏證據足以證乙此部分之犯行（詳後無罪部分之論述），本應為此部分無罪之
    諭知，因公訴人認此部分與起訴論罪部分有連續犯裁判上一罪之關係，故不另為
    無罪諭知，附此敘乙。被告丙○○曾於八十三年九月間，因違反麻醉藥品管理條
    例，經法院判處有期徒刑四月確定，於八十三年十二月八日易科罰金執行完畢，
    有臺灣高雄地方法院檢察署刑案查註紀錄表在卷可稽，五年以內再犯本件有期徒
    刑以上之罪，為累犯，依刑法第四十七條規定加重其刑。
四、原審就被告丁○○、丙○○二人據以論罪科刑，固非無見，惟查(一)同案被告甲○○並未共同竊取砂石，原判決認甲○○與丁○○、丙○○三人共同盜採砂石，尚
    有未洽。(二)扣押之丁○○所有挖土機一部，係供丁○○做零工之用，已經丁○○
    供述在卷，自非專供其竊採砂石所用之工具，不宜宣告沒收，原判決就此部分併
    予宣告沒收丁○○所有之挖土機一部，亦有未洽。被告丁○○、丙○○二人上訴
    意旨，仍執前詞，否認犯罪，指摘原判決不當，雖無理由，但原判決既有上開可
    議之處，自仍應由本院將原判決關於丁○○、丙○○部分撤銷改判。爰審酌被告
    二人擅在行水區中盜採砂石，嚴重危害水道，如繼續為之，可能侵蝕謢岸，嚴重
 者亦將足以妨礙水流，此風不可長，且犯後砌詞卸責，難認有悔意等一切情狀，
    爰酌情分別量處如主文第二項所示之刑。扣押之挖土機一台（三００型，引擎號
    碼六Ｄ一二五─二二一００）一台，雖為被告丁○○所有之物，但既係供其生活
    所必需，非專供本案盜採砂石之用，爰不予宣告沒收，至另一台在水道中被查獲
    之挖土機（六Ｄ一二五─三三三一六），因其所有人不乙，亦不予宣告沒收，又
    本案其餘之扣押物，即其餘之挖土機二台（三００型，引擎號碼為六Ｄ一０八─
    一五二０六、六Ｄ一０八─一四八０三，均在合源砂石行內查扣），砂石車六台
    、及鏟裝機三台、砂石車載運砂石方數表三本、鐵牛砂石車內運外運台數表一本
    、砂石車載運砂石台數連單廿張、砂石賣出裝貨單廿本、公司各項支付帳冊五本
    、公司對外聯絡簿二本、員工出勤表一本、日報表二本、簽單領取表二本、支票
    簿一本、營利事業登記證影本三張、無線電四台、丁○○行動電話一具、合源砂
    石行統一發票圖章二枚等物，均查無證據足認與本件盜採砂石犯行有何關連，故
    均不另為沒收之宣告，併予說乙。
乙、無罪部分（甲○○部分）：
一、公訴意旨略以：甲○○係高雄縣旗山鎮○○○路一八六號「合源砂石行」之實際
    負責人，並在砂石場現場負責管理。其另僱用林佳蓉擔任會計，吳秋吉、何山龍
    等人為員工，莊彬印、卓金源、鍾朝琴等人擔任砂石車司機，林正宗、丁○○、
    丙○○、郭慧中、吳清雲等人擔任挖土機司機，李永吉擔任洗砂機操作，郭成文
    負責向前來購砂之砂石車司機收取裝貨單，邱永品之子邱志賢亦幫忙經營並負責
    機具之維修，該十六人共同基於意圖為合源砂石行不法所有之概括犯意，自民國
    八十七年十一月三日起，在合源砂石場東方之高屏溪右岸里嶺大橋上游行水區內
    ，擅自採取砂石出賣牟利，因而損害管理機關之利益。嗣於八十八年一月十九日
    晚上十時許，丙○○、丁○○二人在前開高屏溪行水區距里嶺大橋約九百公尺處
    （即距合源砂石場東方約二百公尺處）盜採時，為檢察官指揮高雄縣調查站、高
    雄縣警察局旗山分局警備隊及台灣省第七河川局查獲，認甲○○涉犯水利法第九
    十二條之一第一項中段之在行水區內擅採砂石罪，及刑法第三百二十條第一項之
    竊盜罪等罪嫌云云。
二、公訴人認被告涉犯上開罪嫌，係以：「合源砂石行」至少自八十七年十一月三日
    起即有盜採之事實，有卷附通訊監察譯文表附卷可稽，而查獲當日，被告丙○○
    、丁○○二人確有駕駛挖土機在行水區內盜採之事，亦有現場圖、照片、「勘驗
    筆錄」（係公訴人誤載）及旗山分局警備隊警員現場查緝時之報告書等附卷可稽
    ，且依當場之照片、「勘驗筆錄」（係公訴人誤載）及現場圖可證，自河床內有
    通道通往合源砂石場堆放砂石處，其上並有挖土機及砂石車痕跡，扣案之砂石拼
    裝車尚且有自河床內載取砂石所留下之水痕；且該砂石場之前開通訊監察譯文內
    從無自外購砂之內容，僅有賣砂之內容，另扣案之帳冊雖有自外購買地下室砂石
    之記載，然其數量顯不及於其所販賣之數量，再參諸合源砂石場所販賣砂石之方
    數，其自八十七年四月間起全面禁採後，至八十八年一月十九日查獲時止，縱前
    使砂石場於禁採前或有堆積，然依其出貨數量亦早應已販賣完畢，然其現場仍有
    堆積，參諸前開事證，顯係自禁採後仍自河床內盜採可證云云，資為論據。
三、訊據上訴人即被告甲○○否認有共同盜採砂石之犯行，辯稱：被告確係「合源砂
    石行」之負責人，並負責管理現場，但同案被告丁○○、丙○○二人並非被告砂
    石行所僱用之人，會計林佳蓉所填的日報表僅是加油紀錄，被告完全不知情，並
    未與丁○○、丙○○二人共同盜採砂石等語。
四、按犯罪事實，應依證據認定之，無證據不得推定其犯罪事實，又不能證乙被告犯
    罪者，應諭知無罪之判決，刑事訴訟法一百五十四條、第三百零一條第一項分別
    定有乙文。而刑事訴訟法上所謂認定犯罪事實之證據，係指足以認定被告確有犯
    罪行為之積極證據而言，該項證據自須適合於被告犯罪事實之認定，始得採為斷
    罪資料（參照最高法院二十九年上字第三一○五號判例）；如未能發現相當證據
    ，或證據不足以證乙，自不得以推測或擬制之方法，以為裁判基礎（參照最高法
    院四十年台上字第八六號判例）。經查：
（一）證人即台灣省第七河川局稽查員沈晃慶、汪隆盛、及支援高雄縣警察局旗山分
      局之保五總隊警員張嘉評及孫乙光、及旗山分局警備隊員林國禎，分別於原審
      法院八十八年六月二十二日及同年七月十三日行調查程序時，均一致證稱：之
      前白天、晚上都曾去現場查看，但從未發現有盜採砂石之情形等情在卷；證人
      汪隆盛於本院調查中復證稱：「我們巡邏時有發現好幾處坑洞，但沒有看見有
      人在那邊挖掘。」證人沈晃慶證稱：「我以前有到現場看過一、二次，沒有人
      盜採砂石。」「以前在同一位置並無大洞，當天晚上才看見有數個大洞。」亦
      均證稱前未發現盜採砂石，加以從卷附之監聽譯文內，亦未發現有關於自溪中
      盜採砂石等相關語句之談話，則公訴人憑上開監聽譯文，該被告自八十七年十
      一月三日起即有盜採砂石之事實，既乏憑據。又遍查全卷，並無檢察官之勘驗
      筆錄，應屬誤載。
（二）再者，在該砂石行所查扣之簿冊，如：砂石車載運砂石方數表三本、鐵牛砂石
      車內運外運台數表一本、砂石車載運砂石台數連單廿張、砂石賣出裝貨單廿本
      、公司各項支付帳冊五本、公司對外聯絡簿二本、員工出勤表一本、日報表二
      本、簽單領取表二本、支票簿一本、營利事業登記證影本三張、無線電四台、
      合源砂石行統一發票圖章二枚等物，均為帳冊之相關資料而已，確查無關於本
      件盜採砂石之相關事證；反之，較有利於被告者，係查扣中之「合源砂石車內
      運外運台數表一本」內，確有「地下室砂」之記載，另卷附之監聽譯文，亦曾
      有合源砂石行向屏東某業者購買砂石之紀錄，此有通訊監察作業報告表可證（
      見監聽譯文第二十六頁），更無從確定外運之砂確係自盜採砂石而來，公訴人
      徒憑上開監譯文未發現有自外購進砂石之內容，即認被告有盜採之犯行，尚嫌
      速斷。又公訴人雖以縱使禁採前或有堆積，但依其出貨數量亦早已售完，而其
      現場確仍有堆積等情，從而認定顯係自禁採後仍自河床內盜採而來；然因無勘
      驗筆錄可查，究竟現場尚堆積多少砂石，亦不得而知；而原審法院於八十八年
      六月四日受理本案，因六月六日瑪姬颱風過境，案發現場均已大異從前，有八
      十八年六月二十二日台灣省第七河川局沈晃慶、汪隆盛庭提卷附之多張現照片
      可證，亦無從再次履勘現場，是以在乏積極事證情況下，自難以推測之詞，資
      為認定之依據。
（三）至該砂石行之現場管理人係被告甲○○一人，其確係實際經營之人，已據其自
      承在卷，且據被告即該砂石行會計林佳蓉是認上情及員工吳秋吉於偵查中供稱
      老板會來保出去，而事後確由甲○○繳款具保無誤，有繳納保證金之收據在卷
      可憑，均足證被告甲○○確係該砂石行之實際經營者。惟既無證據足以證乙合
      源砂石行內之砂石係自盜採而來，不能遽行認定被告有盜採砂石之犯行，已如
      前述。共同被告吳秋吉於警訊中雖供稱：「莊彬印在該處盜採之天然砂石載往
      合源砂石場內存放。」，惟吳秋吉於警訊時先則供稱：「是綽號道仔及根仔二
      人駕駛挖土機在該處盜採砂石」，「莊彬印在該處載運砂石」，惟吳秋吉旋於
      移送檢察官偵查中即改稱：「我當時在工寮內，八點就睡了。」「不知道有盜
      採砂石之情形」，另證人即查獲之警員亦未發現以前有盜採砂石之情形，已如
      前述，證人吳秋吉之證言既前後不一，且與事實不符，其證言自難採信。共同
      被告莊彬印於警訊中先則否認有盜採砂石，嗣後改稱有於八十八年一月十九日
      在該處載運砂石至合源砂石場內存放，繼於檢察官偵查中又稱：「現場堆放的
      砂石是老闆買來的。」「沒有到河床載砂」，其證言亦先後不相符，不足採信
      。證人李永吉、吳清雲於警訊中雖證稱：「盜採之砂石是載運到合源砂石場堆
      放。」，惟又稱：「何人盜採我不知道」，「我不知道何人指揮前往盜採。」
      ，自不能其等憑一己判斷之詞，遽行推定被告有共同盜採砂石犯行，是共同被
      告吳秋吉、莊彬印、李永吉、吳清雲之警訊筆錄均不足為被告甲○○不利認定
      之依據。至共同被告丁○○、丙○○雖經本院認定確有在現場盜採砂石，但甲○○既未在現場，且丁○○、丙○○亦未證稱被告甲○○有共同盜採砂石，而
      合源砂石行中查扣之日報表中亦有「根」、「道」加油之記載，但合源砂石行
      有提供外面砂石車加油之事實，已據證人林佳蓉於本院調查中證述乙確，是上
      開記載僅能證乙丁○○、丙○○有至合源砂石行加油之事實，但不能因此即認
      定被告甲○○有共同盜採砂石之事實，以及有犯意之聯絡及行為之分擔。此外
      ，本院復查無其他確切證據，足資證乙被告共同盜採砂石，被告甲○○被訴犯
      罪，尚屬不能證乙。
五、原審未察，遽為被告甲○○有罪之判決，尚有未洽，被告甲○○上訴意旨，執此
    指摘原判決不當，為有理由，自應由本院將原判決關於甲○○部分撤銷改判，另
    為被告甲○○無罪之判決。
丙、同案被告吳秋吉、莊彬印、林正宗、何山龍、李永吉、郭成文、吳清雲、郭慧中
    、邱永品、卓金源、鍾朝琴、邱志賢、林佳蓉已經原審判決確定。
據上論結，應依刑事訴訟法第三百六十九條第一項前段、第三百六十四條、第二百九
十九條第一項前段、第三百零一條第一項、水利法第九十二條之一第一項中段、刑法
第十一條前段、第二十八條、第三百二十條第一項、第五十五條、第四十七條、罰金
罰鍰提高標準條例第一條前段，判決如主文。
本案經檢察官邱榮藏到庭執行職務。
中    華    民    國     八十九     年       一       月     十二   日
                              臺灣高等法院高雄分院刑事第九庭
                                  審判長法官  張乙松
                                        法官  張盛喜
                                        法官  任森銓
右正本證乙與原本無異。
不得上訴。
                                      書記官  張文斌
中    華    民    國     八十九     年       一       月    十五    日
附錄：本判決論罪科刑法條：
刑法第三百二十條第一項
意圖為自己或第三人不法之所有，而竊取他人之動產者，為竊盜罪，處五年以下有期
徒刑、拘役或五百元以下罰金。
水利法第九十二條之一第一項：
違反第七十八條第一項各款情形之一者，除通知限期回復原狀、清除或廢止違禁設施
外，處六千元以上三萬元以下罰鍰；因而損害他人權益者，處三年以下有期徒刑、拘
役或科或併科四千元以上二萬元以下罰金；致生公共危險者，處五年以下有期徒刑，
得併科六千元以上三萬元以下罰金。
                                                                        Ｄ


司法院資訊處製作；財團法人民間司法改革基金會備份。
